臺灣高等法院民事判決
110年度家上字第54號
上  訴  人  A01  
訴訟代理人  林君鴻律師
            林育瑄律師
被  上訴人  A02  
訴訟代理人  林殷竹律師

上列當事人間請求離婚等事件，上訴人對於中華民國110年1月29
日臺灣新竹地方法院109年度婚字第155號第一審判決提起上訴，
本院於110年11月3日言詞辯論終結，判決如下：
    主      文
上訴駁回。
原判決主文第二項關於兩造共同決定事項部分，應更正為「有關
改姓更名、移民、出國就學、重大侵入性醫療（非緊急）事項，
由兩造共同決定。」。
第二審訴訟費用由上訴人負擔。
    事實及理由
一、被上訴人主張：兩造於民國105年3月14日結婚，並育有未成
    年子女甲○○（下逕稱其名）。上訴人婚後不願協助伊照顧幼
    兒及分擔任何家務，並認為家務及育兒為伊責任，無視伊尚
    需外出工作；且上訴人個性兇惡跋扈，稍有不順即對伊口出
    惡言，時常以穢言對伊進行人身攻擊、貶低伊人格，對伊父
    母亦有不敬。且對伊極度不信任，在客廳各處裝設監視錄影
    機，監視伊一舉一動，令伊備感壓力及不適；107年7月2日
    、108年2月4日及108年3月27日，兩造發生激烈衝突時，上
    訴人竟推伊頭部撞桌緣、用門夾伊手、毆打並拉扯伊，致伊
    受有傷害；上訴人更無視伊之意願，強迫伊與之發生性行為
    ，伊身心已達崩潰邊緣。上訴人對伊為不堪同居之虐待，且
    兩造婚姻存有不可回復之重大瑕疵，該瑕疵顯可歸責於上訴
    人。又甲○○自出生起迄今，均由伊擔任主要照顧者，與伊情
    感依附性較強，基於主要照顧者原則、幼兒從母原則，甲○○
    之權利義務行使或負擔由伊單獨任之較為妥適；又上訴人薪
    資遠高於伊，且由伊實際負擔照顧甲○○之責，故甲○○之扶養
    費應由上訴人負擔3分之2。另上訴人與甲○○之會面交往方式
    依現行會面交往方式，並無不當，伊為給與甲○○更完善之照
    護環境，攜甲○○回彰化娘家居住，惟並未限制上訴人會面交
    往之權利等語。爰依民法第1052條第1項第3款及同條第2項
    規定，擇一求為判准兩造離婚，並依民法第1055條規定，請
    求甲○○權利義務之行使或負擔由被上訴人任之，及請求上訴
    人自被上訴人單獨行使負擔甲○○之權利義務確定之日起，至
    甲○○成年之日止，按月給付關於甲○○扶養費之判決（原審判
    准兩造離婚，並酌定甲○○權利義務之行使或負擔由兩造共同
    任之，並由被上訴人為甲○○之主要照顧者，甲○○與被上訴人
    同住，有關甲○○之重大醫療《住院、手術》事項由兩造共同決
    定，其餘由被上訴人單獨決定；上訴人得依原判決附表所示
    之時間及方式與甲○○會面交往；上訴人應自關於甲○○權利義
    務之行使負擔部分確定之翌日起，至甲○○成年之前1日止，
    按月於每月5日前給付關於甲○○之扶養費新臺幣《下同》1萬8,
    000元，如遲誤一期履行，其後之十二期視為亦已到期。上
    訴人不服，提起上訴）。並答辯聲明：上訴駁回。
二、上訴人則以：伊下班後都會協助照顧甲○○，且負擔寵物狗之
    日常照顧，僅曾有暫時性因工作無法盡力分擔家務，但均係
    為給兩造及子女更好的生活，才會辛勞工作；伊於客廳裝設
    攝影機係為自遠端觀看甲○○，並無侵犯被上訴人隱私之意。
    伊於107年7月2日、108年2月4日及108年3月27日與被上訴人
    發生肢體衝突，係因兩造爭執而有所拉扯，伊亦有受傷，並
    無故意毆打被上訴人之行為。兩造間之衝突均係因細故或家
    庭分工等爭議所致，尚未達無法維持婚姻之重大事由，且兩
    造分居前，尚一同攜甲○○出遊，感情良好，未達不能挽回之
    地步。又被上訴人未經伊同意，即將甲○○帶至彰化居住，致
    伊須舟車勞頓始能與甲○○會面交往，且不願給予伊協商之機
    會，更剝奪伊與甲○○視訊之權益，顯有不友善父母之情事，
    應由伊擔任甲○○之主要照顧者，較為妥適。另伊薪資雖較被
    上訴人高，但伊尚負有房貸、保險等固定支出，兩造經濟能
    力實為相當，應平均分擔甲○○之扶養費；且被上訴人現攜甲
    ○○共同居於彰化，應以彰化縣之消費支出水準計算甲○○之扶
    養費等語，資為抗辯。並上訴聲明：㈠原判決廢棄、㈡被上訴
    人在第一審之訴及假執行之聲請均駁回。
三、本院之判斷：
　㈠離婚部分：
　　查兩造於105年3月14日結婚，婚後育有甲○○，嗣自109年5月
    4日起分居迄今等事實，為兩造所不爭執，並有戶口名簿、
    個人戶籍資料查詢結果在卷可稽（見原審卷第13-15、39-40
    頁），此部分事實堪信為真。被上訴人主張：上訴人婚後不
    分擔家務，並長期對伊進行言語、肢體暴力及性暴力，兩造
    婚姻存有無法回復之重大瑕疵，而該瑕疵係可歸責於上訴人
    ，爰依民法第1052條第1項第3款及同條第2項，請求擇一判
    准兩造離婚。惟為上訴人所否認，並以前詞置辯。是本件應
    審究被上訴人訴請離婚有無理由？
　⒈按有民法第1052條第1項各款以外之重大事由，難以維持婚姻
    者，夫妻之一方得請求離婚，但其事由應由夫妻之一方負責
    者，僅他方得請求離婚，民法第1052條第2項定有明文。又
    所謂「有前項以外之重大事由，難以維持婚姻者」，其判斷
    標準為婚姻是否已生破綻而無回復之希望，意即依客觀標準
    ，難以維持婚姻之事實，是否已達於倘處於同一境況，任何
    人均將喪失維持婚姻意欲之程度而定。倘該重大事由，夫妻
    雙方均須負責時，應比較衡量雙方之有責程度，僅責任較輕
    之一方得向責任較重之他方請求離婚，如雙方之有責程度相
    同時，則雙方均得請求離婚，始符公平（最高法院87年度台
    上字第1304號、90年度台上字第1965號判決意旨可參）。
　　又婚姻乃兩人感情之結合，以組織家庭、共同生活為目的，
    婚姻共同生活之基礎，應出於夫妻雙方之情感及信賴，並使
    夫妻精神上、物質上互相扶持依存。因而夫妻應互相尊重以
    增進情感和諧，維繫誠摯相處之可能性，此亦為婚姻經營之
    重要基礎，若此基礎不復存在，致夫妻無法共同生活，且難
    再尋得積極復合之契機，即應認存有難以維持婚姻之重大事
    由。
　⒉被上訴人主張上訴人婚後未分擔家務，致其健康受有影響等
    語。上訴人則辯稱其有照顧甲○○、寵物狗及安排家人出遊等
    ，並非對家務全然不顧等語。依兩造各自所陳，均認為自己
    已於工作之餘，盡最大心力為家庭付出，顯見兩造對於家庭
    事務之範圍及分擔並無明確之共識，且於兩造因此發生矛盾
    、爭執時，未能妥善溝通協調，更換立場為對方思考，尋求
    適當解決方式，造成兩造心結日益加深，兩造婚姻關係感情
    基礎產生破綻。
　⒊又被上訴人主張上訴人時常對其惡言相向，詆毀其人格，並
    辱罵其父母等語，並提出兩造通訊軟體LINE對話紀錄、錄音
    及錄音譯文為證（見原審卷第20-23、135-152頁）。自上開
    對話紀錄及錄音譯文內容以觀，上訴人向被上訴人傳送「說
    你媽的雞掰嘴啦」、「幹你娘」、「你真的是有夠破」、「
    我不想讓妳爸媽抱她啦 死兩齒的」、「組你老母啦」、「
    獨你老母」、「反正就是不爽她去妳家給死兩齒的又沒衛生
    的抱」、「幹，你真的很不要臉」、「沒錢請跟妳媽媽要，
    媽寶」、「…我真想打爛妳這張嘴！」、「因為你做到讓人
    賭爛啦」、「妳若把它拔起來，我上班看不到它妳就死定了
    」、「在看我怎麼報復妳！」、「打電話叫妳爸來呀！看他
    、看他能活多久！」、「…很想要給你扒下去…」等諸多令人
    產生心理壓力之內容。審酌夫妻間因共同生活雖難免因細節
    上之磨合易有爭執，然實不該以此激烈，嚴重貶抑、詆毀被
    上訴人之人格，並侮辱被上訴人之父母，甚揚言要「報復」
    、「死定了」、「欲毆打被上訴人」等語宣洩不滿或恫嚇對
    方，使被上訴人時常處於恐懼、緊繃之心理狀態，致兩造間
    之婚姻破綻益日加深。
　⒋被上訴人復主張上訴人分別於107年7月2日、108年2月4日及1
    08年3月27日，對其施以暴力行為，致其四肢等部位受有挫
    傷等傷害等語，並提出新竹馬偕紀念醫院診斷證明書及財團
    法人彰化基督教醫院受理家庭暴力事件驗傷診斷書等件為證
    （見原審卷第24-26頁）；上訴人雖不爭執被上訴人受有上
    開傷害，但辯稱：係在兩造爭執過程中受傷的，過程中伊亦
    有受傷等語（見本院卷第171頁）。查被上訴人於上開時段
    受傷就醫後，經警政單位通報財團法人現代婦女教育基金會
    （下稱婦女基金會），並由該基金會社工與被上訴人進行會
    談，依該基金會提供之家庭暴力個案服務紀錄摘要表所載：
    ⑴肢體暴力部分：107年7月1日深夜，上訴人趁被上訴人洗澡
    時，擅自偷拿被上訴人手機，發現被上訴人錄有上訴人言語
    暴力之證據，並刪除相關錄音資料，被上訴人發現後，雙方
    為奪取手機，引發肢體拉扯等暴力；又於108年2月4日，上
    訴人要求被上訴人除夕、初一一同返回婆家過年，被上訴人
    表達無法與婆家人相處，想帶甲○○回娘家圍爐，請上訴人自
    行回婆家過年，上訴人表示一家人應該一起行動，兩造遂發
    生口角爭執，上訴人叫「被上訴人去死」，並憤而動手施暴
    ，先是將被上訴人推倒，導致被上訴人頭部撞到木製桌緣，
    在被上訴人起身時用門夾被上訴人手部，表情猙獰的說「死
    好」，造成被上訴人左手背發紅、左膝部有瘀青；復於108
    年3月25日，兩造因上訴人在客廳裝設監視器乙事起口角衝
    突，被上訴人期望能拆除監視器，以維護個人隱私，然上訴
    人認為被上訴人沒有權利可以拔除監視器，剝奪上訴人從遠
    端察看甲○○的生活起居，上訴人恐嚇被上訴人「若拔除監視
    器，將要剁下被上訴人的手」等語，並當著甲○○的面前抬腳
    踹了被上訴人，導致被上訴人右大腿及右側髖骨疼痛。⑵言
    語暴力態樣：怒罵被上訴人「賤女人、人盡可夫」。⑶精神
    暴力部分：言語威脅自殘，以逼被上訴人復合，懷疑被上訴
    人外遇。限制被上訴人外出，去向皆須報備，限制被上訴人
    交友空間，自行刪除被上訴人臉書、LINE之部分好友，直接
    命令不得與男性友人來往，甚至包含表兄弟、堂兄弟等，孤
    立被上訴人社交等情（見本院卷第155-159頁）。足證當兩
    造意見相佐時，上訴人習以暴力相向之方式以達其目的，且
    無視夫妻間理應基於平等地位互相溝通，
　　堪認上訴人之行為確已造成兩造夫妻間之情份蕩然無存，危
    及兩造婚姻關係之維繫，並動搖夫妻間誠摯之基礎。
　⒌上訴人雖以109年5月間被上訴人離家前，兩造仍維持正常之
    家庭生活，五一連假全家還共同出遊，伊不清楚為何被上訴
    人突然想離婚，兩造婚姻並非無法維持云云（見本院卷第91
    頁）；惟家庭暴力之特性即在於關係親密性、原因複雜性、
    時間長期、行為反覆、循環性等。又離婚想法之產生多為漸
    進式積累、深思熟慮之結果，被上訴人所經歷之歷次家庭暴
    力行為乃逐步瓦解兩造感情之元兇，致使兩造婚姻產生重大
    破綻及裂痕。是以，尚難僅憑被上訴人於遭受前述家暴行為
    後，復與上訴人及甲○○一同出遊即認被上訴人歷來因上訴人
    家暴行為所遭受之心理創傷已告撫平，或遽論兩造婚姻之互
    信基礎仍完好如初，從而，上訴人此部分抗辯，委無足採。
　⒍審酌上訴人無法管理其情緒，婚後屢因細故即對被上訴人施
    以言語暴力行為，嚴重貶抑被上訴人之人格價值，致使兩造
    地位處於不平等之狀態，且上訴人無視家中尚有稚齡兒童，
    多次對被上訴人暴力相向，致被上訴人經常處於驚慌恐懼之
    情境，造成被上訴人精神上之傷害尤鉅。上訴人雖無對於甲
    ○○實施家庭暴力行為之情事，然甲○○曾目睹兩造爭執風暴，
    亦屬目睹家庭暴力兒童，終致被上訴人提起離婚之聲請。又
    兩造自109年5月分居後，上訴人雖對被上訴人有道歉、挽回
    之行為（見原審卷第154-155頁），然雙方無任何維繫婚姻
    之正面修補行為。於本件訴訟中，互相指摘對方之不是，上
    訴人開庭時多次情緒激動，顯然兩造裂痕已深，難以回復。
    另就與甲○○會面交往上，關於執行過程亦多有爭執，彼此均
    無法放下成見，與他方良性溝通，毫無互信基礎。堪認兩造
    對於婚姻之困境無法共同解決，對於彼此已然無關愛之情，
    夫妻間互信互諒之基礎已不存在，難期兩造能共同協力維持
    圓滿之婚姻生活。綜合上情，兩造在客觀上已有難以繼續維
    持婚姻之事實，任何人處於同一境況，均已喪失維持婚姻希
    望之程度，而兩造對於難以維持婚姻事由之發生，均應負責
    ，惟審酌上訴人應負之責任較被上訴人為大，依上說明，被
    上訴人依民法第1052條第2項規定請求離婚，核屬有據。本
    院既認被上訴人依民法第1052條第2項請求離婚為有理由，
    則無庸審酌同條第1項第3款之事由，併予敘明。
　㈡酌定親權部分：
  ⒈按夫妻離婚者，對於未成年子女權利義務之行使及負擔，依
    協定由一方或雙方共同任之。未為協定或協定不成者，法院
    得依夫妻之一方、主管機關、社會福利機構或其他利害關係
    人之請求或依職權酌定之；法院為前條裁判時，應依子女之
    最佳利益，審酌一切情狀，參考社工人員之訪視報告，尤應
    注意左列事項：⑴子女之年齡、性別、人數及健康情形。⑵子
    女之意願及人格發展之需要。⑶父母之年齡、職業、品行、
    健康情形、經濟能力及生活狀況。⑷父母保護教養子女之意
    願及態度。⑸父母子女間或未成年子女與其他共同生活之人
    間之感情狀況。⑹父母之一方是否有妨礙他方對未成年子女
    權利義務行使負擔之行為。⑺各族群之傳統習俗、文化及價
    值觀，民法第1055條第1項、第1055條之1定有明文。又法院
    為審酌子女之最佳利益，得徵詢主管機關或社會福利機構之
    意見、請其進行訪視或調查，並提出調查報告及建議，亦為
    家事事件法第106條第1項所明定。而所謂未成年子女之最佳
    利益，應指行使或負擔子女權利義務之人，須具備相當之經
    濟能力及健全之人格，足以善盡扶養義務，並提供健康之生
    活環境，俾未成年子女之心智得獲正常發展而言。本院既准
    兩造離婚，而兩造對於未成年子甲○○權利義務之行使或負擔
    ，復不能協議定之，則被上訴人請求加以酌定，自屬有據。
     　　　
  ⒉經原法院囑託社團法人台灣大心社會福利協會（下稱台灣大
    心協會）、社團法人中華民國兒童人權協會（下稱兒童人權
    協會）對兩造及未成年子女進行訪視並提出報告，兒童人權
    協會對上訴人之評估建議略以：「⑴監護意願：相對人（即
    上訴人，下同）指其一直都有共同分擔照顧案主（即甲○○，
    下同）的責任，在兩造分居之情況下，其亦是有接返案主獨
    自照顧，也表示希望能陪伴案主成長，但也不願案主覺得自
    己沒有了爸爸或媽媽，因此希望是與聲請人（即被上訴人，
    下同）共同監護案主；評估相對人確實有心承攬養育案主之
    責，監護態度積極且具行動力。⑵經濟能力：相對人擔任科
    技業部門主管一職，所得穩定正常，薪資固定支出於家庭生
    活花費、房貸及案主就托費用等，評估案主即使由相對人一
    方照顧，相對人經濟能力應為無虞，可養育案主健康成長，
    惟建議無論何方監護，兩造均應共同分擔案主之扶養費，以
    善盡為人父母養護子女之責。⑶親職與互動：相對人表示自
    案主出生後，都有承擔陪伴、養育案主之親職，而社工於訪
    視時觀察相對人與案主的互動是親近的，案主會主動要相對
    人抱及要相對人陪同遊戲等，案主也未有不安情緒表現，評
    估相對人與案主的親子互動關係應為正向。⑷照顧計畫：相
    對人陳述其目前工作時間彈性，因此是能配合接送案主上下
    課及陪伴案主，而相對人表示其過往均有照顧案主，因此是
    能獨自照顧案主的，且案祖父母亦表示願意協助相對人照顧
    案主，同時，相對人對於案主未來就學經濟亦有安排，評估
    相對人對於案主的照顧是有規劃及預備的。⑸探視安排：相
    對人陳述其是會尊重且配合聲請人進行探視的，並認為案主
    在成長過程也是需要媽媽的，評估相對人在探視安排上尚能
    尊重聲請人之權益，應可扮演友善父母之角色。⑹建議：綜
    合以上評估，單就與相對人之會談及觀察其與案主之互動狀
    況，相對人一直以來都有與聲請人一同負擔照顧及養育案主
    的責任，案主與相對人的互動是親近且正向的，而案祖父母
    亦表達願意協助照顧案主，且相對人並無明顯不適任案主監
    護人之情事，故案主的權利義務行使與負擔由相對人任之，
    應無不妥適之處。因本會僅訪視相對人及觀察其與案主之互
    動，故社工就相對人之陳述及案主現況提供評估建議供貴院
    參考，惟請法官再審酌當庭陳詞及相關事證，依兒童最佳利
    益綜合評估與裁量。」等語，有該協會提出之辦理兒童少年
    收養暨監護權調查評估建議表可稽（見原法院109年度家親
    聲字第212號卷《下稱家親聲卷》第28-35頁）。另台灣大心協
    會對被上訴人及未成年子女之評估建議略以：「⑴監護意願
    與動機評估：聲請人自述具有護理相關背景並了解未成年子
    女之成長需求，且現階段未成年子女之身心發展良好，惟聲
    請人擔心兩造共同行使親權會無法進行溝通（子女就學規劃
    ），並影響未成年子女之生活狀態，因此聲請人期待由其單
    獨擔任未成年子女之親權人並由聲請人主要照顧未成年子女
    ，評估聲請人具監護意願且監護動機無明顯不妥適之處。⑵
    監護能力與支持系統評估：聲請人之健康狀態無明顯異狀，
    聲請人可清楚陳述過去及現在未成年子女之生活作息及照顧
    狀態，亦具未來未成年子女之照顧及居住安排之規劃，並可
    親自照顧未成年子女，且聲請人具經濟、居住能力可提供未
    成年子女之生活所需，另有聲請人之友人可協助未成年子女
    之短期照護，評估聲請人具監護能力及支持系統。⑶未成年
    子女意願與照顧情形評估：未成年子女現年齡為2歲，就訪
    視時觀察未成年子女可與聲請人、聲請人之友人、聲請人友
    人之男友互動，亦能表達期待由聲請人陪伴與社工進行互動
    之需求，故評估未成年子女無明顯遭受不當對待之虞，至於
    未成年子女之受監護意願則無法進行評估。⑷會面探視方案
    評估與建議：未來聲請人期待未同住方可與未成年子女於隔
    週週末進行互動，平日可以電話或視訊進行互動，評估聲請
    人之探視規劃無明顯不妥適之處，本會考量未成年子女現年
    齡階段需與父母建立穩定之親子關係及依附關係，為穩定未
    成年子女與未同住方之親子互動，故建議本案可訂定定期會
    面方案，兩造可隔週週末與未成年子女進行互動，平日則以
    電話或視訊方式進行聯繫，並建議庭上參酌相對人之探視期
    待，兩造可於庭上依據未成年子女未來之就學階段約定假日
    、連續假期及寒暑假之探視時間，並明確訂定交付方式，且
    於探視期間兩造均不可具離間行為、談論居住意願等，較利
    於未成年子女之身心健全之發展。⑸綜合評估與建議：聲請
    人之健康狀態無明顯異狀，聲請人可清楚陳述過去及現在未
    成年子女之生活作息及照顧狀態，聲請人具經濟、居住能力
    可提供未成年子女之生活所需，亦有未來未成年子女之照顧
    及居住安排之規劃，並具聲請人之友人可協助未成年子女之
    短期照護，又聲請人具有護理相關背景並了解未成年子女之
    成長需求，惟聲請人擔心兩造共同行使親權會無法進行溝通
    ，因此聲請人期待由聲請人單獨擔任未成年子女之親權人並
    由聲請人主要照顧未成年子女，故評估聲請人無明顯不適合
    擔任親權人。然本會僅就聲請人及未成年子女進行訪視，建
    議鈞院參考相對人之訪視報告再行審酌親權之安排，考量兒
    童最佳利益予以裁定。社工僅就受訪人之陳述做出建議供鈞
    院參考，請法官審酌當事人當庭之陳述及相關事證，考量兒
    童最佳利益予以裁定。」等語，有該協會提出之社工訪視調
    查報告可憑（見家親聲卷第19-25頁）。
  ⒊又原審依家事事件法第109條之規定為甲○○選任程序監理人，
    程序監理人與兩造、未成年子女、兩造父母、被上訴人原同
    住友人、甲○○托育之托嬰中心及原就讀之幼兒園師長等人進
    行分別訪談，經觀察評估後，建議略以（見家親聲卷第39-5
    0頁）：
  ⑴ＯＯ的發展與教育：從程序監理人與ＯＯ的談話及訪談幼兒園老
    師、案母的友人Ｏ婕都表示ＯＯ是一個聰明、思維清楚、語言
    表達能力優於同年齡的小朋友。
  ①言表達能力優於同年齡小朋友：幼兒園老師說：「ＯＯ的語言
    表達比同年齡的小朋友好，能夠把要說的話說得清楚…像班
    上有小朋友哭，她會說『你不要哭，等一下（你）媽媽會來
    接你』；老師如果跟他說『我會想你』，ＯＯ會回答：『沒關係，
    我明天還會來學校，你會看到我啊』，不像其他小朋友會說『
    我想回家』…」，意思表達清楚。　
  ②思維清晰、理性有現實感的小朋友：在案父（即上訴人，下
    同）家觀察ＯＯ和案父的互動，ＯＯ拿玩具冰淇淋、棒棒糖給程
    序監理人，還會說：「這是玩具，不是真的」，超乎三歲小
    孩的現實感。還有她會直接叫Ｏ婕（案母《即被上訴人，下同
    》的友人）男朋友的名字『徐Ｏ偉』，案母要她叫『叔叔』，ＯＯ會
    說:「叔叔就是許Ｏ偉，許Ｏ偉就是叔叔啊！」思維清晰。　
  ③ＯＯ的語言表達能力及思考能力皆優於同年齡小朋友，需要纪
    律、規範的教育，這一方面案母優於案父。案母自己說：「
    我對小孩的教育重視規矩的建立，他（案父）比較跟她玩，
    所以如果說起來ＯＯ跟他的關係會比較好。」幼兒園老師說：
    「ＯＯ媽媽的規矩比較多，像告訴ＯＯ保護眼睛不能玩手機」。
    ＯＯ托嬰中心張園長也說：「早上的入園時間是7點半到9點，
    但是爸爸有時候會到快10點才送來，通常都在9點多才送到
    。」園長表示有跟案父反應過，因為他太慢送來，前面的活
    動（課程）ＯＯ就沒有參加。現在案母接送ＯＯ都在早上7:30-7
    :40，下午5:30-6:00，很規律，在規律教育上案母優於案父
    。　　
  ⑵ＯＯ日常生活的需求、照顧以案母為主：之前ＯＯ在托嬰中心的
    表現，包括情緒反應、像會在地板上耍賴之類，園長通常會
    和案母溝通，她表示「媽媽會配合管教，改善行為，ＯＯ爸爸
    比較不清楚ＯＯ的狀況。」張園長表示：「ＯＯ在托嬰中心的狀
    況會跟媽媽聯絡，像6個月後要吃副食品也是和媽媽討論…孩
    子生病或是在學校的狀況媽媽處理的比較多。」。　
  ⑶案母對生活細節要求比較多：案父表示ＯＯ出生後，案母對很
    多行為都很堅持，造成二人之間的摩擦，像他換工作之後，
    回家比較晚，案母和ＯＯ都睡著了，所以他到客房睡，因為很
    累，確實都不洗澡就睡了，但衣服有換睡衣，所以不會發生
    像案母所說的『帶細菌回家』，但這一點常是二人的爭執點，
    案母說案父不喜歡洗澡，她怕案父帶回工作環境的細菌，ＯＯ
    有過二次霉菌感染，所以常為此爭吵。案母對生活細節的要
    求是為ＯＯ的健康，像洗澡、不多吃糖、不玩手機，這些限制
    是為小孩好，要注意如果過度是否會造成反彈？　
  ⑷家庭支持系統案父、案母相當：案爺爺、案奶奶及案外公和
    案外婆都表示他們退休了，有時間可以幫忙，可以到新竹來
    幫忙帶ＯＯ，案父和案母的家庭支持系統相當。可能ＯＯ與案外
    公、案外婆的接觸比較多，對他們較為親近；與案爺爺奶奶
    較陌生有距離的（不會把東西拿給案爺爺、案奶奶）。
  ⑸ＯＯ和案父的情感深厚：案父會買玩具、貼紙給ＯＯ，ＯＯ的玩具
    大部分是案父買的，對ＯＯ而言，案父就是她的「大玩伴」，
    所以她喜歡和案父一起玩，情感深厚。當幼兒園老師管教稍
    嚴厲時，她會說：「要爸爸」。綜合而論，ＯＯ這個年齡（三
    歲）的小孩正是需要建立生活常規的階段，案母的教育方式
    較適合ＯＯ；兒童也需要情感教育，與案父溝通、交流也是需
    要的，建議案母為監護人，ＯＯ除了每二週一次的會面外，可
    以有額外的時間與案父互動。　
  ⒋本院綜合上情，認兩造均無不適任親權人之處，審酌兩造之
    親職能力、經濟能力、任親權人意願、親子間之感情親疏及
    子女照顧現況，主要照顧者原則、繼續性維持原則，及兩造
    之前、目前與未成年子女同住照顧、互動相處等一切情狀，
    認甲○○權利義務之行使、負擔，應由兩造共同任之，方符合
    未成年子女之最佳利益。另考量子女仍須有一固定之住居所
    俾供其於穩定之環境中成長，並建立其人格之正常發展及安
    全，而甲○○目前與被上訴人同住，被上訴人照顧情況良好，
    且甲○○與被上訴人互動緊密、依附甚深。佐以上訴人曾有如
    前所述之家庭暴力行為，雖非針對子女所發，惟足以顯示上
    訴人情緒控管能力仍有待加強，而甲○○正值發展自我之關鍵
    階段，亟需其依附關係對象提供具有充足安全感及平撫情感
    效果之成長環境等情，因認甲○○與被上訴人同住，由被上訴
    人擔任主要照顧者，較為符合其最佳利益；且為避免兩造溝
    通不良或敵對妨害子女利益，特明定除有關甲○○之改姓更名
    、移民、出國就學、重大侵入性醫療（非緊急）事項外，其
    餘事項由被上訴人單獨決定，以降低兩造衝突，幫助兩造共
    同行使親權。
  ⒌次按法院為酌定父母對於未成年子女權利義務之行使或負擔
    時，得定未行使或負擔權利義務之一方與未成年子女會面交
    往方式及期間，家事事件法第107條第1項定有明文。希冀藉
    此「會面交往權」之規定，使未取得親權之他方父母，於離
    婚後得繼續與其子女保持聯繫，瞭解子女之生活狀況，看護
    子女順利成長，此不僅為父母之權利，亦有益於子女身心發
    展，蓋父母縱已仳離，仍宜儘量使子女有機會接受父母雙方
    感情之滋潤。又適當之會面交往，不惟不害及子女之利益，
    反而可彌補子女因父母離婚造成之不幸，倘無探視會面機會
    ，或任由兩造約定之探視子女期間方式過於疏離、不足或未
    完整適當而足為影響子女與父母間之互動者，甚而造成離婚
    後父母互動間之爭執，則為長久以來勢必將造成子女與未任
    親權之父母關係疏離，如此非子女之福，對於未任親權之他
    方而言亦不公平。查甲○○權利義務之行使或負擔經酌定由兩
    造共同任之，並由被上訴人擔任主要照顧者，則原審考量甲
    ○○之最佳利益、年紀、兩造親權行使之現狀等情，酌定上訴
    人與甲○○之會面交往方式如原判決附表所示，核無不合。上
    訴人雖主張：被上訴人於原判決宣判後即遷居彰化，致其接
    送甲○○車程較遠而不便利云云；被上訴人則表示同意以高鐵
    臺中站為交付甲○○之處等語（見本院卷第79頁），惟仍不獲
    上訴人同意。然本院審酌甲○○目前雖與被上訴人同居於彰化
    ，然考量未來就學、成長環境之需求，尚有遷居之可能，如
    特定交付地點為高鐵臺中站，不如原判決以「至被上訴人住
    所或兩造約定地點」仍較具彈性。且上訴人一再稱希望與甲
    ○○有較多之相處時間，則上訴人亦可把握接送甲○○之路程與
    其相處，是考量上開因素，原判決附表關於接送地點之安排
    ，尚難認有何不利上訴人或子女權益之情事。上訴人聲請變
    更交付地點，為無理由。期兩造能依友善父母原則，以未成
    年子女利益為重，切實遵守，並尊重對方及其親屬與未成年
    子女之生活作息，以善意和平之方式為如原判決附表所示之
    會面交往，不得單方面變更會面交往之內容及方法。
  ㈢關於扶養費部分：
  ⒈父母對於未成年子女，有保護教養之權利義務；父母對於未
    成年子女之扶養義務，不因結婚經撤銷或離婚而受影響；扶
    養之程度，應按受扶養權利者之需要，與負扶養義務者之經
    濟能力及身分定之，民法第1084條第2項、第1116條之2、第
    1119條定有明文。次按法院酌定、改定或變更父母對於未成
    年子女權利義務之行使或負擔時，得命交付子女、容忍自行
    帶回子女、未行使或負擔權利義務之一方與未成年子女會面
    交往之方式及期間、給付扶養費、交付身分證明文件或其他
    財物，或命為相當之處分，並得訂定必要事項；本章之規定
    ，於父母不繼續共同生活達6個月以上時，關於未成年子女
    權利義務之行使負擔事件，準用之；法院酌定父母對於未成
    年子女權利義務之行使或負擔時，得命未行使或負擔權利義
    務之一方給付扶養費，而法院命給付扶養費之負擔或分擔，
    得審酌一切情況，定其給付之方法，不受聲請人聲明之拘束
    ，如法院命給付定期金者，得酌定逾期不履行時，喪失期限
    利益之範圍或條件，此觀家事事件法第107條、第113條、第
    100條第1項、第4項規定即明。
  ⒉甲○○既與被上訴人同住，並由被上訴人擔任主要照顧者，上
    訴人即應分擔甲○○之生活費用。而甲○○於OOO年OO月O日生，
    並與被上訴人現居住於彰化縣（見本院卷第77頁）。審酌行
    政院主計處所公布108、109年度彰化縣平均每人每月消費支
    出為1萬7,342元、1萬7,794元（見原審卷第244頁、本院卷
    第381頁），而上訴人於107年至109年度之收入為98萬8,818
    元、95萬6,918元、107萬9,997元，名下財產3筆，財產總額
    為298萬5,000元；被上訴人於107年至109年度之收入為71萬
    1,327元、75萬0,876元、77萬5,091元，名下汽車1部，財產
    總額為0元，有稅務電子閘門財產所得調件明細表足參（見
    本院卷第195-217頁）。顯見上訴人資力顯優於被上訴人，
    且被上訴人照顧甲○○所付出勞力、心力，非不能評價為扶養
    費之一部，是原審認甲○○之扶養費由上訴人負擔3分之2，被
    上訴人負擔3分之1，尚稱妥適，上訴人主張平均分擔，委無
    足取。又被上訴人主張甲○○幼兒園學費、月費、生活所需及
    保險之花費，每月開銷約為2萬8,117元（見本院卷第287-28
    9頁），審酌上開費用及用途均與常情相符，堪認合理，並
    考量隨甲○○年紀漸長，所需花費之教育、生活開銷等費用亦
    會逐年增加，是原審認上訴人每月分擔甲○○扶養為1萬8,000
    元，並為督促上訴人按期履行，依前揭規定，併為上訴人如
    遲誤一期履行者，其後之12期喪失期限利益之諭知，以維未
    成年子女之權益，應無不當。
  ⒊至上訴人主張被上訴人領有育兒津貼，應自上訴人所應支付
    扶養費中予以扣除云云；惟查育兒津貼每月3,500元，可領
    至甲○○年滿6歲，為被上訴人所自陳（見本院卷第174頁），
    核其性質係政府補助父母照顧學齡前兒童，減輕家庭育兒負
    擔所發放之津貼，此與上訴人對子女基於法律上扶養義務應
    給付扶養費誠屬二事，上訴人上開主張，難認可採。
　⒋再按依家事事件法第107條第2項準用第100條第1項規定，法
    院命給付未成年子女扶養費，不受聲請人聲明之拘束者，僅
    以命給付扶養費之負擔或分擔為限，其餘如應給付扶養費之
    起迄期間等，仍應以當事人之聲明為據（本院105暨所屬法
    院105年法律座談會民事類提案第14號審查意見㈡要旨參照）
    。查被上訴人於原審關於甲○○扶養費給付之聲明請求為「自
    關於甲○○權利義務之行使負擔部分裁判確定之日起」（見原
    審卷第5頁），原審乃認上訴人應自關於甲○○權利義務之行
    使負擔部分確定之翌日起按月給付扶養費，依法並無違誤。
    被上訴人嗣雖主張上訴人自110年2月開始，即未給付扶養費
    分毫，且在該時點前，亦僅給付每月約6,500元，故上訴人
    關於甲○○扶養費之給付始點應自110年2月起等語（見本院卷
    第73-75頁）。上訴人雖不爭執扶養費給付至109年12月，但
    辯稱：其有負擔甲○○學雜費等費用等語（見本院卷第173頁
    ）。惟自兩造於本院開庭時之陳述，上訴人陳稱；其並非不
    願負擔甲○○的學費，係被上訴人未將學費單傳給其等語；被
    上訴人則指稱：係因上訴人表示其不願意再支付任何費用，
    才未將學費單傳給上訴人等語（見本院卷第173頁），顯見
    兩造互信之基礎已蕩然無存，不願互退一步向對方溝通，以
    致延誤子女之扶養費用給付。又兩造就扶養費是否給付各自
    表述時，被上訴人亦未變更起訴聲明主張依不當得利請求上
    訴人給付自110年2月起代墊之扶養費。從而，被上訴人於11
    0年4月6日家事二審離婚答辯狀之答辯理由中主張應更正扶
    養費給付起點為110年2月云云，洵屬無據。
四、綜上所述，被上訴人依民法第1052條第2項規定，請求判准
    兩造離婚，為有理由，應予准許。原審為上訴人敗訴之判決
    ，並酌定甲○○權利義務行使或負擔由兩造共同任之，並由被
    上訴人為甲○○之主要照顧者、上訴人與甲○○之會面交往方式
    ，扶養費金額均無不合。上訴人上訴意旨指摘原判決不當，
    求予廢棄改判，為無理由，應予駁回。又原審酌定上訴人僅
    甲○○之重大醫療（住院、手術）事項有決定權，容有未洽，
    爰由本院更正如主文第2項所示。
五、本件事證已臻明確，兩造其餘之攻擊或防禦方法及所用之證
    據，經本院斟酌後，認為均不足以影響本判決之結果，爰不
    逐一論列，附此敘明。
六、據上論結，本件上訴無理由，爰依家事事件法第51條，民事
    訴訟法第449條第1項、第78條，判決如主文。　　　
中　　華　　民　　國　　110 　年　　11　　月　　17　　日
                  家事法庭
                      審判長法  官  張靜女
                            法  官  范明達
                            法  官  葉珊谷　　　　　　　　　
正本係照原本作成。
如不服本判決，應於收受送達後20日內向本院提出上訴書狀，其
未表明上訴理由者，應於提出上訴後20日內向本院補提理由書狀
（均須按他造當事人之人數附繕本）上訴時應提出委任律師或具
有律師資格之人之委任狀；委任有律師資格者，另應附具律師資
格證書及釋明委任人與受任人有民事訴訟法第466 條之1第1項但
書或第2項所定關係之釋明文書影本。如委任律師提起上訴者，
應一併繳納上訴審裁判費。
中　　華　　民　　國　　110 　年　　11　　月　　17　　日

                            書記官  陳玉敏